【裁判字號】    97,消債更,1757
【裁判日期】    980309
【裁判案由】    聲請更生程序
【裁判全文】
臺灣高雄地方法院民事裁定          97年度消債更字第1757號
聲  請  人  甲○○
上列當事人因消費者債務清理條例事件聲請更生，本院裁定如下
：
    主  文
聲請駁回。
聲請費用由聲請人負擔。
    理  由
一、本件聲請人主張：其因消費借貸、信用卡或現金卡契約，對
    金融機構負有債務合計新臺幣（下同）2,405,427元，因有
    不能清償債務情事，前已提出債權人清冊，依中華民國銀行
    公會會員辦理消費金融案件無擔保債務協商機制，以書面向
    最大債權金融機構台新國際商業銀行請求共同協商債務清償
    方案。雖經協商成立，聲請人應月付19,293元，惟聲請人每
    月薪資僅約23,000元，扣除法院每月扣薪、房租及必要生活
    費用後，已無力繳納協商款；嗣聲請人於消費者債務清理條
    例施行後，再向安泰商業銀行請求共同協商債務清償方案，
    惟經該銀行通知協商不成立，故聲請人實有不能清償債務之
    事由；且其無擔保或無優先權之債務總額未逾1,200 萬元，
    復未經法院裁定開始清算程序或宣告破產，爰依法聲請更生
    等語。
二、按為使負債務之消費者得依本條例所定程序清理其債務，以
    調整其與債權人及其他利害關係人之權利義務關係，保障債
    權人之公平受償，謀求消費者經濟生活之更生及社會經濟之
    健全發展，特制定本條例；債務人不能清償債務或有不能清
    償之虞者，得依本條例所定更生或清算程序，清理其債務；
    消費者債務清理條例第1 條、第3 條分別定有明文，是消費
    者債務清理條例之立法，其中心思想乃認陷於經濟上困境之
    消費者若任其於惡性循環之債務窘境中自生自滅，其將衍生
    嚴重之社會問題，致難以維持安定之社會經濟秩序，故有予
    之分別情形依更生或清算之程序清理其債務之必要，藉以妥
    適調整其與各相關債權人等間之權利義務關係，以謀求消費
    者經濟生活之更生機會，從而健全社會經濟發展。惟私法上
    之債之關係，係以當事人間之信賴關係為基礎，為社會經濟
    組織之重要支柱，故當事人於以法律行為追求自己之利益之
    際，亦應顧及對方之利益，並考量債權債務在社會上之作用
    ，本於誠實及信用之原則，行使其債權及履行其債務，故債
    務人之消費者欲以上開條例為其所負義務之調整者，自應本
    於誠信原則之本旨，僅在其不能清償債務或有不能清償之虞
    而使其陷於經濟上之困境時始得准許之，以避免其藉此善意
    之立法而惡意圖謀減免債務，致使社會陷於道德之危險，並
    因此使信用緊縮而造成社會經濟之動盪。
三、聲請人主張於本件更生聲請前，已依金融主管機關協調成立
    之中華民國銀行公會會員辦理消費金融案件無擔保債務協商
    機制，與債權人成立協商，同意自民國95年6 月起，分120
    期，每月償還19,293元等情，固據其提出協議書及無擔保還
    款計畫（卷第14、15頁）為證，惟依財團法人金融聯合徵信
    中心當事人綜合信用報告所載，聲請人未曾參與銀行公會債
    務協商（卷第12頁）；且經本院函詢台新銀行，亦據該銀行
    函覆稱95年協商未成立（卷第64頁）；復經聲請人自陳未曾
    繳過協商款（卷第38頁），堪認聲請人並未於95年與金融機
    構成立債務協商。故聲請人於消費者債務清理條例施行後，
    向安泰商業銀行請求共同協商債務清償方案，經該銀行通知
    協商不成立，依前揭條文之規定及說明，聲請人應有不能清
    償債務或有不能清償之虞之事由，且此情形業使其陷於經濟
    上之困境時，法院始須准之進行更生或清算。
四、經查，聲請人固主張其每月薪資約23,000元，扣除法院每月
    扣薪6,522 元、房租6,000 元及個人生活開銷8,000 元後，
    已無力清償其他債權人云云；惟聲請人每月雖經法院強制執
    行扣薪，然所扣薪資仍係用以清償債務，既聲請人現每月仍
    持續經法院強制執行扣薪，則除聲請人每月扣薪後所得已不
    能維持生活必需外，尚難遽認聲請人已完全喪失清償能力，
    而不能清償債務或有不能清償之虞。聲請人每月之必要生活
    支出依其自陳約為14,000元（房租6,000 元、個人生活開銷
    8,000 元），故聲請人每月薪資23,000元扣除其必要生活支
    出後，尚有約9,000 元之餘額；而聲請人每月僅遭法院扣薪
    6,522 元，其每月薪資所得經法院扣薪及扣除必要生活支出
    後顯然尚有餘額，故難認聲請人因法院之強制執行扣薪而不
    能維持生活，因此造成其不能清償債務或有不能清償之虞。
    又聲請人名下並無財產，有財政部高雄市國稅局財產歸屬資
    料清單在卷可稽（卷第8 頁）；聲請人之債權人僅得對其薪
    資債權聲請強制執行，既聲請人之薪資所得扣除必要生活費
    用後尚有餘額，而非屬不能維持生活，則基於誠信原則，聲
    請人仍應盡其所能清償債務；倘聲請人因法院扣薪之金額過
    高致不能維持生活，應向執行法院聲請或聲明異議，而非以
    遭法院扣薪為由主張難以清償債務，而向法院聲請更生意圖
    減免債務。故聲請人主張其有不能清償債務或有不能清償之
    虞，而不能清償債務之情事，殊難採信。
五、綜上所述，本件聲請人聲請更生，既無法立證證明其不能清
    償債務或不能清償債務之虞，其聲請更生要件自有不備，聲
    請自非適法，應由本院予以裁定駁回。
六、爰依消費者債務清理條例第8 條、第15條，民事訴訟法第78
    條，裁定如主文。
中    華    民    國    98    年    3     月    9     日
                    民事鳳山分庭法  官  何悅芳
以上正本係照原本作成。
如不服本裁定，應於送達後10日內，向本院提出抗告狀並表明抗
告理由，如於本裁定宣示後送達前提起抗告者，應於裁定送達後
10日內補提抗告理由書（須附繕本）。
中    華    民    國    98    年    3     月    9     日
                                書記官  洪嘉慧


司法院資訊處製作；財團法人民間司法改革基金會備份。
